臺灣高等法院民事判決　　　　　　　　100年度重上字第132號
　　上　訴　人　游阿雪
　　訴訟代理人　黃勝文律師
　　　　　　　　張逸婷律師
　　被上訴人　　圓通禪寺
　　法定代理人　蔡杏紋
　　訴訟代理人　陳建勳律師
　　　　　　　　張弘明律師
上列當事人間清償借款事件，上訴人對於中華民國100年1月19日
台灣板橋地方法院99年度重訴字第275 號第一審判決提起上訴，
經本院於100年4月27日言詞辯論終結，判決如下：
    主    文
上訴駁回。
第二審訴訟費用由上訴人負擔。
    事實及理由
壹、程序方面：
    民事訴訟法第447 條規定「當事人不得提出新攻擊或防禦方
    法。但有下列情形之一者，不在此限：二、事實發生於第一
    審法院言詞辯論終結後者。六、如不許其提出顯失公平者。
    」。上訴人主張其配偶林照欽於100年3月23日將對被上訴人
    圓通禪寺之借款債權新台幣（以下同）15,470,000讓與上訴
    人，屬前述第二款事由，雖被上訴人不同意上訴人提出新攻
    擊方法，於法仍應准許。上訴人訴訟代理人於本院100年4月
    14日行準備程序時主張「前一任方丈釋如慧以寺廟名義借錢
    ，因為方丈要動用寺廟的錢很困難，我們是耳聞的」，被上
    訴人訴訟代理人則稱「這些錢就我瞭解有入帳，並非上訴人
    所稱要動用寺廟的錢很困難云云，我們可以拿帳來看，這部
    分我們會請他們整理後提出」（本院卷第58頁正反面）；係
    因上訴人就被上訴人借款原因提出新的攻擊方法，被上訴人
    始提出帳冊作為防禦方式，故上訴人主張被上訴人逾期提出
    新防禦方法，不應准許云云，並不可採，本院仍應斟酌。
貳、實體方面：
一、上訴人主張：
  (一)上訴人為被上訴人之虔誠信徒，被上訴人自民國89年開始，
    陸續不定期向上訴人夫妻借款，借款金額約在20餘萬元至
    100 萬元不等，每次借款均由訴外人即被上訴人前任住持釋
    如慧法師以電話聯繫上訴人或上訴人之夫林照欽，告知寺廟
    須借用之金額，再由訴外人即被上訴人之會計人員陳文彩前
    來向上訴人支借現金，陳文彩每次借款均同時交付1紙蓋有
    被上訴人圓通禪寺印鑑章之借款收據予上訴人收執。被上訴
    人自89年至97年間前後共向上訴人夫妻支借如附表所示之29
    筆借款計15,470,000元（下稱系爭借款）。因上訴人家中重
    大經濟決策通常由上訴人決定，當初決定貸款者係上訴人，
    夫婦二人認定借款人為上訴人並非林照欽，如法院認為貸款
    人非上訴人，林照欽業將附表所示之債權全數讓與上訴人。
    兩造間借款未約定返還期限，上訴人以起訴狀催告被上訴人
    清償系爭借款，被上訴人應負返還義務。
  (二)上訴人所提之29張圓通禪寺領款收據，其上所載「開支原因
    」均為「借款」，全無關於「停車位租金」之記載。被上訴
    人辯稱寺廟曾委託林照欽代管坐落新北市○○區○○段415
    地號等3筆土地上「田園停車場」並委託林照欽代收停車場
    租金，該29紙借據係林照欽繳回租金時，寺廟所開立之收取
    證明，因寺廟依法不得經營商業，若以租金收入為名目簽收
    款項，恐落人口實，故兩造虛偽合意以「借款」之名義收取
    款項。綜觀國內法規均無規範寺廟組織不得經營商業，寺廟
    如經營商業僅生是否課徵營業稅或應否辦理營業登記等問題
    ，被上訴人之抗辯於法無據。被上訴人現擬以捷運段土地與
    建商合建，其合建之利益上看數億元，被上訴人不擔心涉及
    「經營商業」或「社會觀感」之問題，何以會顧忌區區每月
    數十萬元之停車場租金？原審原證2-15之領款收據上載有「
    停車場」三個字，係因上訴人當時交付款項之地點位於停車
    場，而原證2-1除明載為「借款」外，另註記開支原因為「
    農曆過年用」，苟該款項係被上訴人應得之停車場收入，何
    以有該記載？上訴人自89年1月至97年2月間陸續分29次交付
    借款與被上訴人，交付之時間有隔2個月、3個月、4個月，
    甚至是半年，亦有於1個月內交付2、3筆借款之情，且交付
    之日期於月初、月中、月底均有，為不定期之給付，與「停
    車位租金」屬定期給付之性質，並不相符。田園停車場於86
    年間興建完成並開始營業，迄今仍有屬於上訴人夫婦經營者
    ，上訴人係89年1月開始交付系爭款項予被上訴人，苟系爭
    款項係停車場租金，何以86年至89年間，被上訴人均未向上
    訴人請求繳回代收之租金？且自被上訴人第四任住持於97年
    間去世後，迄今3餘年，亦未見被上訴人向上訴人夫婦請求
    繳回代收之停車場租金，足證系爭款項均為借款，與田園停
    車場無涉。上訴人及林照欽資力雄厚，寺廟存款之動用有一
    定之程序，第四任住持釋如慧法師與當時之監察委員似有嫌
    隙，釋如慧法師平日處理寺廟事務所須資金，面臨現金不足
    之問題，才向上訴人夫婦借錢以用於寺廟之運作。
  (三)被上訴人於昭和元年間（民國15年）開山立寺，寺廟所在之
    土地當時均為林照欽之祖先所有（下稱林家祖先），林家祖
    先為虔誠信徒，與第一代住持情同手足，於寺廟建立之過程
    ，出錢、出力協助第一代住持建立現在的圓通禪寺。林家祖
    先將寺廟主建物所在地即中坑段牛埔小段287、298地號土地
    無條件捐贈予寺方，至於寺廟主建物以外之步道、庭園、公
    廁、雜物間、信徒祖墳等設施所在地即中坑段牛埔小段287-
    25、294、292-7 地號土地（下稱294等地號土地），第一代
    住持承諾待寺方有足夠之資金時，將會向林家祖先買下該部
    分土地，之後294 等地號土地為林照欽所繼承。86年間，上
    訴人夫婦向被上訴人表示294 等地號土地長期供被上訴人無
    償使用，上訴人夫婦須繳納地價稅不堪負荷，請求被上訴人
    依承諾向上訴人夫婿買下該部分土地，當時住持釋如慧法師
    稱寺廟暫無資金可買地，提議「以地易地」，由被上訴人以
    山下之捷運段383、398、399、414、415 地號土地與上訴人
    夫婦交換山上之294等地號土地，換地後，上訴人夫婦於山
    下之捷運段土地上搭蓋田園停車場收取租金，並於土地上搭
    蓋鐵皮屋作為住家居住迄今。詎釋如慧法師於97年間去世後
    ，繼任之第五代住持眼見山下之捷運段土地開發利用價值甚
    高，竟向上訴人夫婦表示要以山上土地換回山下捷運段之土
    地，惟山上294等地號土地，自昭和初年即由寺方使用迄今
    ，期間逾八十年，土地上之設施及庭院，與寺廟主建物渾然
    一體、密不可分，現任住持竟為了世俗利益，出爾反爾，罔
    顧誠信，欲將寺廟硬生生地切割，放棄庭園、步道、公廁所
    在之土地，且現任住持為了表明其換回土地之意圖，刻意荒
    廢294等地號土地之設施及庭院，行徑令人寒心。搭蓋田園
    停車場之全部費用均係由上訴人夫婦支出，有上訴人夫婦支
    付停車場工程款之付款證明單可稽，苟該二百餘萬元工程款
    係由寺方支出，寺方為何未持有付款證明正本而由上訴人夫
    婦持有？系爭停車場及收租亭所在之門牌號碼台北縣中和市
    ○○路○段106之1號建物，其所有人為林照欽非圓通禪寺，
    寺方如為停車場之實際權利人，停車場之房屋稅、營業稅納
    稅義務人及水電繳款義務人，為何非圓通禪寺而係林照欽？
    上訴人於上開捷運段土地上除搭蓋停車場及收租亭外，另搭
    蓋六間店面租予第三人，租金均由上訴人收取，出租人亦為
    上訴人，被上訴人辯稱係上訴人利用代管停車場之便，未經
    寺方同意擅自於土地上搭蓋其他建物出租。苟上訴人係非法
    占地搭蓋建物，何以歷時多年均未見被上訴人提出異議，亦
    未見被上訴人要求上訴人繳回所收之六間店面租金，一直到
    本件訴訟中被上訴人始於原審開庭時稱寺方將對上訴人行為
    主張權利，應係臨訟所為。被上訴人自73年以來按月給付林
    照欽一萬至二萬元不等之固定工金，係因林家祖先長久以來
    為圓通禪寺出錢、出力，與圓通禪寺關係密切，林照欽承繼
    祖先志向，為寺廟處理大小事務，包括食材及用品之採買、
    訴訟案件處理、爭議協調、開會等諸多雜項工作，圓通禪寺
    歷代住持因感念林照欽之付出，故每月給予固定工金（含油
    資），並不包含代管停車場，此觀林照欽於86年間全年度自
    被上訴人所受領之每月工金均為27,000元，並無因經營停車
    場而增加工金可稽。原審證人呂芳欽、呂芳和雖稱田園停車
    場係被上訴人委託林照欽代為管理並代收租金。然林照欽究
    為三分之二停車場之真正經營人、所有人，抑或僅是被上訴
    人指派管理停車場之人，乃釋如慧與林照欽二人間之協議與
    約定，前述二位證人既證稱渠等並不知道圓通禪寺使用林照
    欽夫婦山上土地之事，足見證人對於圓通禪寺與林照欽夫婦
    間就山上、山下土地之使用、收益、換地協議等事均不甚瞭
    解，其證言無參考價值。
  (四)上訴人否認被上訴人所提96年度現金流水帳及提款流水帳內
    容之真正，該現金流水帳係被上訴人現任主持蔡杏紋上任後
    ，為了否認前任主持與上訴人間換地事實而虛偽填製之假帳
    冊，被上訴人刻意於假帳上將寺方向上訴人所借之系爭款項
    虛載為「停車場」項目，且金額、時間均虛列為每月月底固
    定收取30萬元，其內容均為不實。上訴人於96年間貸予被上
    訴人之借款僅4筆，金額共140萬元，與被上訴人虛列之現金
    帳所示12筆金額共380萬元之停車場收入不相符，足見虛偽
    。被上訴人雖亦提出臺北縣政府備查公文及附件，主張現金
    流水帳所列停車場收入與「圓通禪寺九十六年度收支決算報
    告表」之「其他收入」金額相符，且該決算報告表業經林照
    欽等信徒代表於99年1月9日信徒大會上同意通過云云。但99
    年1月9日信徒大會上，被上訴人僅提出一紙「圓通禪寺九十
    六年度收支決算報告表」要信徒代表承認，並未一併提出現
    金流水帳供信徒代表審閱，包含林照欽在內之信徒代表並未
    見過如現金流水帳，現金流水帳所列停車場收入之所以與「
    圓通禪寺九十六年度收支決算報告表」之「其他收入」金額
    大致相符，乃因被上訴人於虛列現金流水帳時刻意將停車場
    收入金額配合該決算報告書所載金額之當然結果，難以此推
    論現金帳內容為真正。並於原審請求被上訴人給付15,470,
    000元本息，原審為上訴人敗訴之判決，上訴人全部聲明不
    服提起上訴。
  (五)上訴聲明：
    1.原判決廢棄。
    2.被上訴人應給付上訴人15,470,000元，及起訴狀繕本送達
      翌日起至清償日止按週年利率百分之5計算之利息。
    3.上訴人願供擔保，請准宣告假執行。
二、被上訴人則以：
  (一)上訴人未證明交付附表所示之金錢予被上訴人之事實，不能
    證明兩造間就附表所示之款項有借貸意思表示合致及交付金
    錢之事實。被上訴人領收原審原證2「台北縣中和市圓通禪
    寺領款收據」金額欄所示金額之原因，係受領林照欽給付受
    託管理被上訴人所有坐落台北縣中和市○○段第383、398
    、399、414、415等地號土地(下稱系爭土地)上停車位出租
    之代收款(租金收入)，並非借款。上訴人主張寺廟雖有存款
    ，但有其一定之動用程序，請款上有困難，釋如慧法師有向
    上訴人借款之可能云云；爰提出被上訴人96年度現金帳冊及
    臺北縣中和市公所轉送台北縣政府同意備查函(含附件)影本
    為證。被上訴人之收支紀錄係採流水帳方式按日期發生先後
    ，逐筆記載收入及支出。由上開96年度現金帳內載：「1月
    31日、借款、停車場、300,000」、「2月28日、借款、停車
    場、500,000」、「3月31日、借、停車場、300,000」「4月
    30日、借款、停車場、300,000」、「5月31日、借款、停車
    場、300,000」「6月30日、借、停車場、300,000」、「7月
    31日、借、停車場、300,000」、「8月31日、停車場、300,
    000」、「9月30日、停車場、300,000」、「10月31日、借
    、停車場、300,000」、「11月30日、借、停車場、300,000
    」、「12月31日、借、停車場、300,000」等文句觀之，被
    上訴人每月均如實將林照欽所繳付之停車場收入以「借款」
    之科目登載在帳冊內，納入會計收、支管理之ㄧ環。上訴人
    所謂釋如慧法師私下以圓通禪寺名義向上訴人借款，以應寺
    廟事務所須之說法，與事實不合，不足採信。96年度現金帳
    記載停車場收入合計380萬元，加上同年11月30日其他地租
    收入46,800元，二者合計3,846,800元；與報經台北縣政府
    同意備查之「圓通禪寺九十六年度收支決算報告表」第五列
    「其他收入」欄記載「3,846,800」相符；且該決算表中並
    無任何「應付帳款」之登載等情觀之：上開96年度現金帳中
    所示停車場收入，在會計科目上固登載為「借款」或「借」
    等文字，因實質上乃被上訴人委託林照欽代為管理停車場租
    金收益之繳回，並非借款。故於年度收支決算報告表中，將
    之登入「其他收入」欄，且無「應付帳款」之編列。林照欽
    為被上訴人之信徒成員之ㄧ，非但出席審查上開96年度收支
    決算表，且同意照上開登載內容通過、公告、報經台北縣政
    府同意備查。足見林照欽亦不認為96年度現金帳中，會計科
    目上登載為「借款」或「借」之停車場收入，實質上為渠出
    借予被上訴人之款項。
  (二)林照欽自民國73年以來長期受僱於被上訴人擔任採買工作(
    自86年間起兼辦系爭土地上停車位之出租管理事務)，有被
    上訴人按月支付薪資之領據可憑。87年間被上訴人(當時住
    持為釋如慧法師)因將所有坐落中和市○○段415地號等五筆
    訂有三七五租約之土地規劃作為停車場出租，乃與佃農協議
    三分之一歸佃農，三分之二歸地主即被上訴人各自管理、經
    營；被上訴人委託林照欽出面管理停車場，並向車位承租人
    收租繳回被上訴人。單以每月3,500元，127個車位八成出租
    計算，每月租金收入達355,600元(年收入即為4,267,200元)
    若滿租情形，每月租金收入高達444,500元(年收入即為5,
    334,000元)。林照欽截至目前所繳回之數額1,547萬元，相
    較於歷年所代收之租金，明顯偏低。車位租金代收款，林照
    欽未按月如實繳回予被上訴人，釋如慧法師基於出家人與世
    無爭之胸懷，信賴其員工兼信徒林照欽，初未積極要求，僅
    於年節、祭典需要較大額現金支出時，始由會計向林照欽催
    促繳回。嗣自93年度起，林照欽方按月繳回定額，即除農曆
    過年當月繳回50萬元外，其餘月份則按月繳回30萬元停車場
    租金收入，直至97年4月30日止，林照欽聽聞建商擬就該停
    車場用地與被上訴人合建房屋，意圖分受利益為被上訴人拒
    絕後，竟不再繳回。
  (三)被上訴人否認歷代主持與上訴人夫婦曾為任何形式之「以地
    換地」之協議：
    上訴人及其配偶林照欽共有之中坑段牛埔小段287-25地號與
    292-7地號土地，合計公告現值為53,473,200元，於81年1月
    9日設定本金最高限額抵押6,000萬元；294地號土地公告現
    值1,663,200元，亦於74年1月19日設定本金最高限額抵押
    350 萬元。上開三筆地號土地扣除抵押貸款後並無多少殘值
    。被上訴人所有系爭五筆土地公告現值高達348,235,510元
    ，價值上顯不相當，沒有「以地換地」之可能。如法院認上
    訴人對被上訴人有債權可主張，被上訴人以林照欽受託管理
    未繳還被上訴人之停車場租金5,334萬元主張抵銷等語，資
    為抗辯。
  (四)答辯聲明：
    1.上訴駁回。
    2.如受不利判決，願供擔保請准宣告免為假執行。
三、兩造不爭之事實：
  (一)原審原證 2「台北縣中和市圓通禪寺領款收據」上印文還有
    私章陳文彩（指會計）均為真正。
  (二)被上訴人確曾領收上開收據上所載之金額（本院卷第57頁背
    面）。
四、兩造爭執點之論述：
    上訴人主張依消費借貸之法律關係，如法院認貸款人為林照
    欽，林照欽已將債權讓與上訴人，請求被上訴人返還借款15
    ,470,000元等情，為被上訴人所否認，並以前詞置辯。是本
    件所應審究之爭點為：上訴人與被上訴人間是否成立消費借
    貸契約？本院判斷如下：
  (一)按「當事人主張有利於己之事實者，就其事實有舉證之責任
    。」民事訴訟法第277條前段定有明文。是「民事訴訟如係
    由原告主張權利者，應先由原告負舉證之責，若原告先不能
    舉證，以證實自己主張之事實為真實，則被告就其抗辯事實
    即令不能舉證，或其所舉證據尚有疵累，亦應駁回原告之請
    求。」，「請求履行債務之訴，除被告自認原告所主張債權
    發生原因之事實外，應先由原告就其主張此項事實，負舉證
    之責任，必須證明其為真實後，被告於其抗辯事實，始應負
    證明之責任，此為舉證責任分擔之原則。」（最高法院17年
    上字第917號、43年台上第377號判例參照）。次按「稱消費
    借貸者，謂當事人一方移轉金錢或其他代替物之所有權於他
    方，而約定他方以種類、品質、數量相同之物返還之契約。
    」民法第474條第1項定有明文。「稱消費借貸者，於當事人
    間必本於借貸之意思合致，而有移轉金錢或其他代替物之所
    有權於他方之行為，始得當之。是以消費借貸，因交付金錢
    之原因多端，除有金錢之交付外，尚須本於借貸之意思而為
    交付，方克成立。倘當事人主張與他方有消費借貸關係存在
    者，自應就該借貸意思互相表示合致及借款業已交付之事實
    ，均負舉證之責任，其僅證明有金錢之交付，未能證明借貸
    意思表示合致者，仍不能認為有該借貸關係存在。」（最高
    法院81年度台上字第2372號、98年度台上字第1045號裁判參
    照）。本件被上訴人既否認如附表所示款項15,470,000元為
    借款及上訴人曾交付借款予被上訴人之事實，依前揭說明，
    上訴人自應證明兩造間就該款有借貸意思表示合致及交付借
    款之事實，倘未能舉證以實其說，尚不能認為有該借貸關係
    存在。
  (二)上訴人就借款予被上訴人，固據提出「臺北縣中和市圓通禪
    寺領款收據」（下稱系爭收據）29紙、上訴人與林照欽之財
    政部臺灣省北區國稅局財產歸屬資料清單、林照欽之中和地
    區農會錦和分會及寶來收付處之帳戶交易明細為證（原審卷
    一第11至39頁、卷二第14至121頁）。被上訴人否認兩造間
    有借貸意思表示合致及交付借款之事實，並抗辯：系爭收據
    所載金額係林照欽交付予被上訴人之代收山下系爭土地上之
    停車場（田園停車場）租金，並非上訴人交付之借款等語。
    上訴人所提出之系爭收據，固記載「開支原因」為借款、借
    款之金額及領款人等，惟未記載貸與人為何人，則上訴人執
    此主張貸與人係上訴人，尚非無疑。參以上訴人與林照欽之
    財政部臺灣省北區國稅局財產歸屬資料清單及林照欽之中和
    地區農會帳戶交易明細，固能證明上訴人與林照欽名下有多
    筆不動產及林照欽於中和地區農會錦和分會與寶來收付處之
    帳戶有高額之金錢往來，仍未能證明上訴人於領款收據所載
    之日期有提領款項交付予被上訴人之事實。再者，上訴人主
    張借款予被上訴人如附表所示29次之多，竟然沒有一次約定
    還款期限及利息，且單次金額有高達一百萬元者，被上訴人
    一再借款，上訴人從未要求返還且繼續出借，實有違常情。
    故依上訴人所提之上開書證，無從證明兩造間就如附表所示
    之款項有借貸意思表示合致及交付借款之事實。
  (三)被上訴人抗辯系爭收據所載金額係林照欽交付予被上訴人之
    代收田園停車場之租金；上訴人則主張釋如慧法師與上訴人
    及林照欽有「以地易地」之協議，由被上訴人以山下之系爭
    土地與上訴人及林照欽交換山上之294等地號土地，換地後
    ，上訴人與林照欽於山下搭蓋田園停車場，並於系爭土地上
    搭蓋鐵皮屋作為住家居住迄今云云。查：
    1.新北市○○區○○段383、398、399、414、415 地號土地
      ，依土地登記謄本之記載為被上訴人所有；而新北市○○
      區○○段牛埔小段287-25、292-7地號土地則為上訴人與
      林照欽共有，另新北市○○區○○段牛埔小段294地號土
      地為林照欽所有。登記為被上訴人所有之新北市○○區○
      ○段383、398、399、414、415地號土地其上設置有停車
      場之事實，為兩造所不爭執，並有地籍圖謄本、土地登記
      謄本等影本及停車場照片2紙為證（原審卷一第242至254
      頁）。被上訴人否認釋如慧法師與上訴人及林照欽有「以
      地易地」之協議，自應由上訴人就利己之事實舉證以實其
      說，上訴人未能提出任何書證或舉證人為證，已難憑採。
      何況，被上訴人抗辯上訴人及林照欽共有之中坑段牛埔小
      段287-25地號與292-7地號土地，合計公告現值為53,473,
      200元，294地號土地公告現值1,663,200元，與被上訴人
      所有系爭五筆土地公告現值高達348,235,510元相較，價
      值顯不相當，衡情釋如慧法師應無置被上訴人之利益於不
      顧，與上訴人及林照欽訂定如此價值懸殊協議之可能。
    2.證人呂芳和及呂芳欽於原法院結證稱其二人係系爭土地之
      佃農，87年的時候林照欽是圓通禪寺的員工，圓通禪寺的
      住持派林照欽管理停車場，全部車位198個左右，佃農分
      60個，蓋鐵皮棚架的錢係地主與佃農一起分攤等語（原審
      卷二第5至7頁）；是被上訴人抗辯林照欽係受託管理停車
      場，洵堪採信。上訴人以其持有開發停車場費用之估價單
      主張費用係其支出云云；依證人之證詞，被上訴人既委託
      林照欽管理停車場，停車場管理員執有估價單亦不違情理
      ，自不能據此推測費用係林照欽支付。至於稅捐機關對違
      章建築課徵房屋稅，以建物之使用人為納稅義務人，合於
      稅法之規定。被上訴人並不否認田園停車場上之建物係林
      照欽自行加蓋，則上訴人以房屋稅單證明田園停車場屬其
      所有，亦無可取。證人呂芳欽另證稱：「‧‧‧我跟林照
      欽聊天的時候，林照欽跟我說他跟住持爭取10個位置做臨
      時停車位，因為林照欽管理停車位時有一些開銷比較大，
      所以林照欽就用每個月比3,500元還要低的價格跟圓通禪
      寺租10個停車位，林照欽再將這10個停車位當作臨時停車
      位，自己收取停車費用。」等語（原審卷二第7頁背面）
      。苟停車場係上訴人及林照欽所有及自行經營，林照欽又
      何必向被上訴人承租10個停車位？
    3.上訴人主張耳聞釋如慧法師要動用寺廟的錢很困難，遂有
      向上訴人借錢之需要；被上訴人乃提出96年度現金帳冊，
      證明圓通禪寺之收支均逐筆記明於帳冊，且收支結算表業
      送交台北縣政府備查（本院卷第91、106頁）。被上訴人
      96年現金流水帳所列停車場之收入與「圓通禪寺九十六年
      度收支決算報告表」之「其他收入」金額相符，為上訴人
      所不爭執（本院卷第143頁），上訴人主張係被上訴人虛
      列現金流水帳時刻意將停車場收入金額配合決算報告書之
      金額云云。但，被上訴人提出之現金帳係按日逐項記載，
      有購買清潔用品、電池、電鍋等，詳細又繁瑣，刻意虛列
      停車場收入，顯非易事。被上訴人96年4月30日出具30萬
      元領據（原審卷一第35頁），現金帳冊於該日記載有30萬
      元停車場收入（本院卷第80頁）；96年10月31日出具30萬
      元領據（原審卷一第36頁），該日現金帳冊亦有30萬元停
      車場收入（本院卷第86頁）；96年11月30日出具30萬元領
      據（原審卷一第37頁），該日現金帳冊亦有30萬元停車場
      收入（本院卷第88頁）；互核相符。上訴人係99年7月26
      日始提起本件訴訟，被上訴人則抗辯上訴人繳回租金收入
      至97年4月30日止，於該日之前，被上訴人應無預見上訴
      人會起訴請求返還借款，自無預先偽造現金帳冊之可能。
      96年之收支決算報告表記載其他收入3,846,800元，與捐
      金（油香收入）5,507,600元併列（本院卷第106頁），苟
      其他收入非指停車場收入，殊難想像係何所指？該收支決
      算報告表業經包含林照欽在內之信徒決議審查通過，堪認
      與事實相符。上訴人雖主張96年間僅貸款4筆計140萬元予
      被上訴人，被上訴人竟虛列12筆計380萬元，足認現金帳
      冊係偽造云云；被上訴人則抗辯林照欽自93年起至97年4
      月30日止按月繳回30萬元（非依實收金額繳回）。本件係
      上訴人執領據請求返還借款，上訴人是否尚有其他領據未
      提出，不得而知，故上訴人執此主張現金帳冊不實，尚難
      採信。上訴人另主張被上訴人出具附表所示領據之時間，
      並不定期，與停車場租金屬定期給付性質不符云云。被上
      訴人係抗辯上訴人未按期繳回租金，被上訴人未積極催討
      。如前述，是否訴請返還借款乃上訴人之權利，上訴人有
      領據未提出，或被上訴人未積極要求上訴人返還租金，均
      有可能，上訴人以此主張領據非繳回租金之憑證，尚無可
      取。
  (四)上訴人未就兩造間就如附表所示之款項確有借貸意思表示合
    致及交付借款之事實舉證以實其說，則上訴人主張借款予被
    上訴人，自難採信。被上訴人抗辯領款收據上所載之15,470
    ,000元係林照欽所交付之代收停車場租金，業舉證人呂芳和
    、呂芳欽於原審證述係被上訴人委託林照欽管理停車場，堪
    信被上訴人非無端出具領據予林照欽。上訴人既未就消費借
    貸之要件為舉證，其主張兩造間存有消費借貸關係，自屬無
    據，難以採信。
五、綜上所述，上訴人主張借款予被上訴人，並不可採，從而，
    其依消費借貸之法律關係，請求被上訴人給付15,470,000元
    及自起訴狀繕本送達翌日起至清償日止按年息百分之5計算
    之利息，為無理由，不應駁回。上訴人之訴既經駁回，其假
    執行之聲請即失所附麗，應併駁回。是則原審為上訴人敗訴
    之判決並駁回其假執行之聲請，於法並無不合。上訴意旨指
    摘原判決不當，求予廢棄改判，為無理由，應予駁回。
六、本件事證已臻明確，兩造其餘攻擊防禦方法，經審酌後，或
    與本件無涉，或與判決結果不生影響，毋庸一一論列。
七、據上論結，本件上訴為無理由，依民事訴訟法第449條第1項
    、第78條，判決如主文。
中    華    民    國  100    年     5     月    11    日
                  民事第二庭
                       審判長法  官  吳謙仁
                             法  官  李瓊蔭
                             法  官  蘇瑞華
正本係照原本作成。
如不服本判決，應於收受送達後20日內向本院提出上訴書狀，其
未表明上訴理由者，應於提出上訴後20日內向本院補提理由書狀
（均須按他造當事人之人數附繕本）上訴時應提出委任律師或具
有律師資格之人之委任狀；委任有律師資格者，另應附具律師資
格證書及釋明委任人與受任人有民事訴訟法第466條之1第1項但
書或第2項（詳附註）所定關係之釋明文書影本。如委任律師提
起上訴者，應一併繳納上訴審裁判費。
中    華    民    國   100    年    5     月    11    日
                              書記官  鄒賢英
附註：
民事訴訟法第466條之1（第1項、第2項）：
對於第二審判決上訴，上訴人應委任律師為訴訟代理人。但上訴
人或其他法定代理人具有律師資格者，不在此限。
上訴人之配偶、三親等內之血親、二親等內之姻親，或上訴人為
法人、中央或地方機關時，其所屬專任人員具有律師資格並經法
院認為適當者，亦得為第三審訴訟代理人。